臺灣高等法院刑事判決
108年度上訴字第4045號
上訴人  劉慶祥
即被告          
              
                （於法務部○○○○○○○執行）
上列上訴人即被告因違反毒品危害防制條例案件，不服臺灣基隆
地方法院108年度訴字第349號，中華民國108年9月9日第一審判
決（起訴案號：臺灣基隆地方檢察署108年度毒偵字第793號）提
起上訴，判決如下：
    主  文
原判決撤銷。
甲○○無罪。
    理  由
一、公訴意旨略以：甲○○基於施用第一級毒品犯意，民國108年3
    月10日21時10分許，經警採尿回溯24小時內，在不詳地點（
    經原審蒞庭檢察官更正108年3月10日上午5、6時許，在新北
    市○○區○○○○路00巷00號住處）施用海洛因1次。同日21時10
    分許，在新北市政府警察局瑞芳分局瑞芳派出所接受採尿送
    驗，結果呈嗎啡陽性反應。因認被告甲○○涉犯毒品危害防制
    條例第10條第1項施用第一級毒品罪嫌。
二、犯罪事實應依證據認定，無證據不得認定犯罪事實。不能證
    明被告犯罪，應諭知無罪判決。除法律另有規定外，實施刑
    事訴訟程序之公務員因違背法定程序取得之證據，有無證據
    能力之認定，應審酌人權保障及公共利益之均衡維護。刑事
    訴訟法第154條第2項、第301條第1項、第158條之4明文規定
    。
三、公訴意旨以被告甲○○之供述、新北市政府警察局受採集尿液
    採驗人姓名、檢體編號對照表（檢體編號DZ00000000000）
    及108年3月26日台灣尖端先進生技醫藥股份有限公司濫用藥
    物檢驗報告為主要論據。
四、撤銷改判之理由：
（一）毒品危害防制條例第25條規定：「犯第10條之罪而付保護
      管束者，或因施用第一級或第二級毒品經裁定交付保護管
      束之少年，於保護管束期間，警察機關或執行保護管束者
      應定期或於其有事實可疑為施用毒品時，通知其於指定之
      時間到場採驗尿液，無正當理由不到場，得報請檢察官或
      少年法院（地方法院少年法庭）許可，強制採驗。到場而
      拒絕採驗者，得違反其意思強制採驗，於採驗後，應即時
      報請檢察官或少年法院（地方法院少年法庭）補發許可書
      （第1項）。依第20條第2項前段、第21條第2項、第23條
      第1項規定為不起訴之處分或不付審理之裁定，或依第35
      條第1項第4款規定為免刑之判決或不付保護處分之裁定，
      或犯第10條之罪經執行刑罰或保護處分完畢後二年內，警
      察機關得適用前項之規定採驗尿液（第2項）。前二項人
      員採驗尿液實施辦法，由行政院定之（第3項）。」參酌
      該條文92年7月9日修正理由略以：「依現行條文，警察機
      關或執行保護管束者係通知受保護管束人於24小時內到場
      採驗尿液，如受保護管束人於深夜始到場，徒增檢察機關
      採驗尿液之困擾，故將『24小時內』修正為『指定之時間』。
      」雖然配合檢警採驗尿液人力調度分配，放寬應受採驗尿
      液人到場時間規定；但並未授權警察機關得於「無事實可
      疑為施用毒品時」可隨時對應受定期採驗尿液人進行隨時
      採驗。此由行政院依條例第25條第3項規定訂定之採驗尿
      液實施辦法第10條、11條可證：「於應受尿液採驗人『有
      事實可疑為施用毒品時』，警察機關或執行保護管束者除
      依前二條規定執行定期採驗外，得隨時採驗。」、「應受
      尿液採驗人經合法通知而無正當理由不到場，或到場而拒
      絕採驗者，警察機關或執行保護管束者得報請檢察官或少
      年法院 (地方法院少年法庭) 許可，強制採驗。但有正當
      理由，並經警察機關或執行保護管束者同意者，得另定期
      日採驗（第1項）。前項強制採驗，須強制到場者，由警
      察機關協助執行到場。但不得逾必要之程度（第2項）。
      第一項強制採驗之執行結果，應通知許可強制採驗之檢察
      官或少年法院 (地方法院少年法庭) 。」此項「指定時間
      」長短，在尚無事實可疑應受採驗尿液人有施用毒品犯行
      之前提下（否則即可依條例第10條規定隨時採驗）通知除
      應以書面外（條例第9條第2項）指定到場之時間，自不應
      過於短促；否則形同要求應受採驗尿液人立即接受採驗，
      使得「定期『先書面通知』不到場可報請強制採驗」、「『
      有事實可疑為施用毒品時』得未經通知隨時採驗」之規定
      形同虛設。
（二）雖然被告從89年間開始涉及毒品，前案紀錄多逹45頁，有
      本院被告前案紀錄表可憑，屬於列管應受尿液採驗人，對
      於起訴之犯罪事實坦白承認，並有勘察採證同意書及前述
      證據為憑（毒偵793號卷第11至17頁）然查，108年3月10
      日20時50分，員警前往被告住處通知被告到警局採尿，現
      有證據顯示當時並沒有事實可疑被告施用毒品。員警尚無
      依採驗尿液實施辦法第10條對被告強制採尿之憑據。
（三）勘察採驗同意書記載（偵卷第11頁）執行採驗時間108年3
      月10日21時5分；而被告於警詢供稱：「（警方於108年3
      月10日20時50分許，至你家中應門，並告知你為本分局的
      毒品調驗人口，需要來派出所驗尿，因你告知警方你有尿
      毒症、肝硬化、愛滋病及胃潰瘍，有時需要用藥物來控制
      病情，你並配合警方依規定至派出所做驗尿筆錄，是否正
      確？）正確。」（偵卷第8頁）意即員警以被告屬於毒品
      危害防制條例第25條第2項規定之應受尿液採驗人，而「
      直接」要求被告前往派出所進行定期採尿。程序已然違反
      毒品危害防制條例第25條第2項及採驗尿液實施辦法第10
      條規定。
（四）依據刑事訴訟法第58條之4規定，違背法定程序取得之證
      據，固然並非當然無證據能力；然查，被告並未另觸犯侵
      害他人財產犯罪以取得金錢購買毒品施用。被告施用第一
      級毒品的行為，戕害自己身心健康，對他人、對社會尚無
      立即且重大危害。而驗尿檢驗報告是施用毒品案件最直接
      且重要的證據，此項證據取得之程序違背，對被告訴訟防
      禦權顯然不利益。經依比例原則、法益權衡原則衡酌，認
      應排除108年3月10日21時5分警方違法取得之被告尿液及
      衍生之尿液檢驗報告的證據能力。
（五）刑事訴訟法第156條第2項規定：被告之自白，不得作為有
      罪判決之唯一證據。公訴意旨所指之犯罪事實，經排除上
      述證據之證據能力，另無其他證據足以補強被告之自白，
      被告犯罪尚屬不能證明。因此撤銷改判，諭知被告無罪。
據上論斷，依刑事訴訟法第369條第1項前段、第364條、第301條
第1項，判決如主文。
本案經檢察官林渝鈞提起公訴，檢察官侯名皇到庭執行職務。
中    華    民    國    109   年    1     月    22    日
                    刑事第二庭  審判長法  官  周盈文
                                      法  官  錢建榮
                                      法  官  郭豫珍
以上正本證明與原本無異。
如不服本判決，應於收受送達後20日內向本院提出上訴書狀，其
未敘述上訴之理由者並得於提起上訴後20日內向本院補提理由書
（均須按他造當事人之人數附繕本）「切勿逕送上級法院」。
                                      書記官  高楚安
中    華    民    國    109   年    1     月    30    日